【裁判字號】    90,訴,262
【裁判日期】    900615
【裁判案由】    塗銷抵押權登記
【裁判全文】
臺灣台中地方法院民事判決  九十年度訴字第二六二號
    原      告  甲○○
    法定代理人  戊○○
    訴訟代理人  乙○○
                丙○○
                丁○○
右當事人間請求塗銷抵押權登記事件，本院判決如左：
    主    文
被告應將坐落台中市○○區○○段第八○五之五、第八○六之一七地號土地及其上建
號八六七，門牌號碼台中市○○○路○段四二之一號建物於民國八十年五月二十三日
以台中市中興地政事務所民國八十年字第○一○四○九號所為本金最高限額新台幣捌
佰萬元之不定期限抵押權設定登記，予以塗銷。
訴訟費用由被告負擔。
    事    實
甲、原告方面：
一、聲明：如主文所示。
二、陳述：
（一）緣原告前任職於被告之合作社，並以所有坐落台中市○○區○○段八○五之五
      、八○六之一七地號土地及其上建物建號八六七，門牌號碼：台中市○○○路
      ○段四二之一號提供擔保，向被告貸款肆佰萬元，惟設定抵押權則為本金最高
      限額捌佰萬元。原告於八十九年十月六日自被告合作社退休，被告有貳佰玖拾
      壹萬柒佰玖拾伍元之退休金可領，被告並未給付，原告乃於八十九年十二月四
      日以台中西屯郵局一○七五號存證信函主張就該退休金與原告所欠被告之肆佰
      萬元債權互相抵銷。被告告在被告合作社有股金伍拾貳萬參仟參佰元，另原告
      之妻張素珍亦在被告有股金壹拾伍萬零伍佰元，原告及訴外人張素珍已於八十
      九年十二月四日以台中西屯郵局一○七四號存證信函主張抵銷（其中原告部分
      為伍拾貳萬壹仟參佰元、訴外人張素珍部分為壹拾伍萬零伍佰元）。
（二）經原告為前開抵銷之主張後，原告所欠被告之貸款金額只賸肆拾壹萬柒仟肆佰
      零伍元，經原告於八十九年十二月二十九日與被告水湳分社會帳，將本金及利
      息肆仟壹佰壹拾柒元一併結清，是原告已將貸款結清，被告理應將前開抵押權
      登記塗銷，惟被告竟來函謂原告所為之抵銷無效，不為塗銷，並要求原告依辦
      理貸款時所簽約定事項繳息，顯與事實不符。
（三）本件系爭抵押權屬最高限額之抵押權，且係不定存續期限，其性質依最高法院
      六十六年臺上字第一○九七號判例意旨，與民法第七百五十四條第一項所定就
      連續發生之債務為保證而未定有期間之保證契約相似，類推適用同條項規定，
      抵押人得隨時通知債權人終止抵押契約，對於終止契約後發生之債務，不負擔
      保責任；而原告起訴請求要求塗銷系爭抵押權即有終止系爭抵押契約之意思，
      退步言之，原告亦以本辯論意旨狀之送達做為終止系爭抵押契約之意思表示。
      系爭不動產抵押權所擔保之債權新台幣肆佰萬元整，原告業已清償完畢，原告
      自得請求被告塗銷系爭抵押權登記。
三、證據：提出台中西屯區郵局第一○七五號存證信函、第一○七四號存證信函、社
    員（甲○○）減股申請書、社員（張素珍）退社申請書、社員（廖惠珍）退社申
    請書、社員（林大全）退社申請書申請書、活期儲蓄存款存摺、台中市第五信用
    合作社借款申請書、台中市第五信用合作社現金收入副票、台中市第五信用合作
    社函、臺灣台中地方法院民事執行處強制執行金額計算書分配表、張素珍活期儲
    蓄存款存摺（以上均為影本）、台中市○○區○○段0000－0000地號、
    0000－0000地號土地登記謄本、台中市○○區○○段○○八六七建號建
    物登記謄本為證。
乙、被告方面：
一、聲明：原告之訴駁回。
二、陳述：
（一）針對員工退休金部分：
  １、按依勞動基準法第五十五條第三項及其施行細則第二十九條第二項規定，雇主
      如無法一次發給勞工退休金時，應報請主管機關核定後，始得分期給付，至主
      管機關核定時，依依行政院勞工委員會77.04.22台七十七勞動二字第○七○○
      二號函示，原則事先徵詢退休勞工意見，如勞工不同意，但雇主確因經營或財
      務困難報請核定分期給付，主管機關如何核定，應自行斟酌實際情況審慎決定
      ，是以公司之經營或財務確有困難，退休金得分期給付，先予敘明。
  ２、查被告因財務困難，無法一次發放退休金，故於八十九年八月十四日向台中市
      政府勞工局函詢，請就被告擬與退休人員協調後分期給付退休金一事，加以核
      示。嗣被告於同年九月二十六日理事會議時，針對屆齡或其他因素之命令退休
      ，其退休金如辦理分期給付時，提供法拍屋擔保金支領退休金，而自請退休員
      工退休金協議分期給付時，不提供法拍屋擔保，此經提案討論通過，並依法報
      請主管機關台中市政府勞工局核定，經台中市政府於同年月二十二日以八九府
      勞資字第一一二七三○號函覆在案。是本件原告對被告之退休金債權，因被告
      財務困難無法一次發給，擬以分期付款方式給付，並以法拍屋提供擔保，既已
      報請市政府勞工局核定，則原告之退休金債權就未到期之部分，其清償期尚未
      屆至，是以原告主張就該退休金債權與其所欠被告之肆佰萬元債權抵銷，於法
      顯有未合。
（二）針對社員退股金部分：
      被告已同意通過原告及訴外人即原告之妻張素珍於八十九年十一月二十二日所
      提出之退股申請，且對原告及訴外人張素珍分別以伍拾貳萬壹仟參佰元、壹拾
      伍萬零伍佰元之退股金債權，與原告對被告之借款債務互相抵銷之主張，不加
      爭執。
三、證據：提出台中市政府八九府財金字第六一四○八號函、財政部台財融第八六七
    一二九八六號函、台中市第五信用合作社第十七屆第四○次理事會議紀錄、台中
    市政府八九府勞資字第一一二七三○號函、台中市第五信用合作社中市五信總字
    第五一一號、保證責任台中市第五信用合作社章程、臺灣台中地方法院八十九年
    度促字第四九二○號支付命令暨確定證明書、臺灣台中地方法院債權憑證、臺灣
    台中地方法院民事執行處通知、社籍一般減股明細表為證。
    理    由
一、本件原告主張：原告與訴外人即原告之妻張素珍均為被告合作社之社員，原告並
    為被告之員工，緣原告曾於八十年五月二十三日以坐落台中市○○區○○段八○
    五之五、八○六之一七地號土地及其上建物建號八六七，門牌號碼：台中市○○
    ○路○段四二之一號等三筆不動產為被告提供擔保，設定本金最高限額捌佰萬元
    之不定期限抵押權，並向被告借款肆佰萬元（以下稱系爭借款）。又原告於八十
    九年十月六日自被告合作社退休，有貳佰玖拾壹萬柒佰玖拾伍元之退休金，而原
    告與訴外人張素珍均於同年十一月二十二日向被告申請退股，經結算後，原告在
    被告合作社有股金伍拾貳萬參仟參佰元，另原告之妻張素珍亦在被告有股金壹拾
    伍萬零伍佰元，且原告及訴外人張素珍均於八十九年十二月四日以台中西屯郵局
    一○七四號存證信函，主張以前開退股金債權，與系爭借款債務抵銷。嗣原告於
    八十九年十二月二十九日向被告清償系爭借款肆拾壹萬柒仟肆佰參拾伍元等事實
    ，為兩造所不爭執，被告亦同意原告及訴外人張素珍退股之申請及所為抵銷之意
    思表示（見本院九十年五月十四日準備程序筆錄），繼有台中市○○區○○段0
    000－0000地號、0000－0000地號土地登記謄本、台中市○○區
    ○○段○○八六七建號建物登記謄本、台中西屯區郵局第一○七四號存證信函、
    社員（甲○○）減股申請書、社員（張素珍）退社申請書、申請書、台中市第五
    信用合作社現金收入副票等資料為證，應可認為真實。
二、原告復主張以退休金貳佰玖拾壹萬柒佰玖拾伍元與系爭借款互為抵銷，並對被告
    以存證信函之通知為抵銷之意思表示，被告則以因被告合作社之財務確有困難，
    致社員工退休及離職金準備短絀，不足支付員工之退休金，依勞動基準法及相關
    行政函令之規定，被告已報請主管機關台中市政府勞工局核定，擬以分期付款方
    式給付，並經主管機關回覆，故被告得以分期之方式給付原告上開退休金，是原
    告就尚未屆清償期之退休金債權，不得主張抵銷等語置辯。經查：
（一）按依行政院勞工委員會（８６）台勞動一字第０３７２８８號函要旨：金融及
      其輔助業等行業之工作者，適用勞動基準法之規定，被告合作社為金融機構，
      其員工之權益，自有勞動基準法之適用，是以針對本件原告退休金爭議，應依
      勞動基準法加以規範，先予敘明。
（二）又按勞工退休金之給與，倘雇主無法一次發給時，得報經主管機關核定後，分
      期給付，而雇主得報經主管機關核定分期給付勞工退休金之情形為：１、依法
      提撥之退休準備金不敷支付。２、事業之經營或財務確有困難，勞動基準法第
      五十五條第三項、勞動基準法施行細則第二十九條第二項分別定有明文。然而
      主管機關依勞動基準法施行細則第二十九條第二項規定審核該公司得否依分期
      方式給付退休金，復應依行政院勞工委員會七十七年四月二十二日台（７７）
      勞動三字第一一五三五號函示之下列原則處理：１、該公司之經營或財務確有
      困難；２、事先徵詢本案退休勞工之意見；３、詳敘分期付款理由；４、公司
      提供何種擔保，保證分期給付退休金到期履行。
（三）本件被告雖陳稱其合作社之財務確有困難，經被告理事會議討論通過退休金分
      期給付之提案，並依法報請主管機關台中市政府勞工局核定，經台中市政府於
      同年月二十二日以八九府勞資字第一一二七三○號函覆，是原告之退休金債權
      就未到期之部分，其清償期尚未屆至，原告自不得以該退休金債權主張抵銷等
      情。惟查：
  １、被告於八十九年八月十四日以中市五信總字第五一一號，因其合作社員工退休
      及離職金準備短絀，不足支付員工退休給付，擬與退休人員協調後分期給付之
      議題，函請台中市政府勞工局核示，台中市政府復於八十九年八月二十二日以
      八九府勞資字第一一二七三○號函覆，函文中係重申前述行政院勞工委員會七
      十七年四月二十二日台（７７）勞動三字第一一五三五號函示之四點處理原則
      ，並非如被告所言係被告將理事會討論通過之提案，報請台中市政府核定，此
      據被告理事會之召開係於八十九年九月二十六日，故台中市政府上述時間函覆
      時，被告之理事會尚未召開，而覆函之內容亦無涉於具體提案之核定等情可知
      。
  ２、再查，被告所召開之前揭理事會議中，係針對屆齡或其他因素之命令退休，其
      退休金辦理分期給付時，被告於何種情形下會提供法拍屋以擔保退休金支領之
      議題加以討論，然就上揭台（７７）勞動三字第一一五三五號函示之處理原則
      中(1)被告合作社是否確有經營或財務上之困難？(2)針對退休金分期給付之提案
      是否已事先徵詢原告及其餘退休員工之意見？(3)須詳述分期付款之理由等事項
      ，均未加以討論，有台中市第五信用合作社第十七屆第四○次理事會議紀錄附
      卷足稽，且前開會議中雖議決於提案通過後，向主管機關陳報，惟是否已確實
      將提案報請核定，且主管機關是否核定通過，被告均未舉證以實其說，又主管
      機關台中市政府八九府勞資字第一一二七三○號函亦非如被告所陳，係核定通
      過後之回覆，已證述如前，是以被告陳稱得以分期之方式給付原告退休金，故
      原告不得就未至清償期之債權主張抵銷等情，均不可採。
  ３、繼查本院審酌令被告就退休金債務為一次全部之清償，對原告而言，得以退休
      金債權與系爭借款債務互為抵銷，不致侵及原告減免利息負擔之權利，同時不
      因此致被告之經濟狀況一蹶不振，且債務人本無為一部清償之權利，故被告指
      陳欲依分期之方式給付原告之退休金，尚難准許。
三、復按最高限額之抵押契約，係指所有人提供抵押物，與債權人訂立在一定金額之
    限度內，擔保現在已發生及將來可能發生之債權之抵押權設定契約而言。此種抵
    押權所擔保之債權，除訂約時已發生之債權外，即將來發生之債權，在約定限額
    之範圍內，亦為抵押權效力所及。雖抵押權存續期間內已發生之債權，因清償或
    其他事由而減少或消滅，原訂立之抵押契約依然有效，嗣後在存續期間內陸續發
    生之債權，債權人仍得對抵押物行使權利。此種抵押契約如未定存續期間，其性
    質與民法第七百五十四條第一項所定就連續發生之債務為保證而未定有期間之保
    證契約相似，類推適用同條項規定，抵押人得隨時通知債權人終止抵押契約，對
    於終止契約後發生之債務，不負擔保責任，最高法院六十六年臺上字第一○九七
    號判例意旨可資參照。本件原告之訴，其真意係以其對被告之退休金、退股金債
    權，及訴外人張素珍以其對被告之退股金債權，依抵銷之方式清償系爭借款債務
    （訴外人張素珍部分為第三人清償）參佰伍拾捌萬貳仟伍佰玖拾伍元，餘額肆拾
    壹萬柒仟肆佰零伍元另以現金清償完畢，復主張終止系爭抵押之物權契約，請求
    被告塗銷系爭抵押權，再者，本件被告對於原告對系爭抵押契約所為終止之意思
    表示，並無爭執，是原告為終止系爭抵押契約之主張，應屬可採。
四、綜上所述，原告既於八十九年十月六日自被告合作社退休，且被告已同意通過原
    告及訴外人張素珍於同年十一月二十二日退股之申請，原告以退休金債權、股金
    債權，及訴外人張素珍以股金債權，與系爭借款債務均為抵銷之意思表示，自屬
    有據，再者，系爭借款債務除抵銷之部分外，原告業已清償完畢，已論述如前，
    又原告已合法終止系爭抵押契約，是原告主張被告塗銷坐落台中市○○區○○段
    第八○五之五、第八○六之一七地號土地及其上建物建號八六七，門牌號碼台中
    市○○○路○段四二之一號上，以民國八十年第○一○四○九號收件，於民國八
    十年五月二十三日登記之本金最高限額新台幣捌佰萬元之抵押權，即無不合，應
    予准許。
五、本件事證已臻明確，兩造其餘主張及舉證，與判決結果不生影響，不另論述，附
    此敘明。
六、據上論結，本件原告之訴為有理由，依民事訴訟法第七十八條，判決如主文。
中      華      民      國    九十      年      六      月     十五     日
                                臺灣台中地方法院民事第五庭
                                    審判長法  官  張惠立
                                          法  官  王邁揚
                                          法  官  劉兆菊
右為正本係照原本作成
如對本判決上訴，須於判決送達後廿日內向本院（台中市○○路○段九一號）提出上
訴狀（須按對造人數提出繕本）
中      華      民      國    九十      年      六      月    十五    日
~B法院書記官


司法院資訊處製作；財團法人民間司法改革基金會備份。
